【裁判字號】    97,消債更,1744
【裁判日期】    980320
【裁判案由】    更生事件
【裁判全文】
臺灣板橋地方法院民事裁定          97年度消債更字第1744號
聲  請  人  甲○○
上列當事人聲請消費者債務清理事件，本院裁定如下：
    主  文
聲請人甲○○自中華民國九十八年三月二十日下午五時起開始更
生程序。
本件得由司法事務官進行更生程序。
    理  由
一、按法院開始更生程序之裁定，應載明其年、月、日、時，並
    即時發生效力；又法院裁定開始更生或清算程序後，得命司
    法事務官進行更生或清算程序，消費者債務清理條例第45條
    第1 項、第16條第1 項前段分別定有明文。
二、本件聲請人主張：其因負債信用卡等債務合計新台幣（下同
    ）1,359,411 元，有不能清償之情事，前曾於民國95年5 月
    22日依中華民國銀行公會會員辦理無擔保債務協商機制，與
    最大債權金融機構香港上海匯豐商業銀行股份有限公司達成
    協商，雙方約定自95年6 月起分60期，利率9.88 %，由聲請
    人每月10日以34,803元依各債權銀行債權金額比例清償各項
    債務，直至全部清償為止，聲請人當時任職於名留美容院，
    月薪24,000餘元，又於兼差送報任職於三友報社於每日凌晨
    打工送報，每月將兩份工作所得全數繳交協商款項34,803元
    仍不足支付，雖請求家人及朋友勉予資助，惟聲請人於96年
    7 月間起失業而無工作收入，只有送報打工維生，故顯無法
    履行清償上開協商款，在支付十七期後於96年12月間毀諾，
    聲請人至97年5 月起幫忙母親經營麵攤生意，每月約有20,0
    00元收入，所得實無力繼續履行上述還款條件，爰聲請裁定
    准予更生。
二、按債務人對於金融機構因消費借貸、自用住宅借款、信用卡
    或現金卡契約而負債務，在聲請更生或清算前，應提出債權
    人清冊，以書面向最大債權金融機構請求協商債務清償方案
    並表明共同協商之意旨，消費者債務清理條例第151 條第1
    項定有明文。而債務人與金融機構協商成立者，不得聲請更
    生或清算，但因不可歸責於己之事由，致履行顯有重大困難
    者，不在此限；消費者債務清理條例施行前，債務人依金融
    主管機關協調成立之中華民國銀行公會會員辦理消費金融案
    件無擔保債務協商機制與金融機構成立之協商，準用前項之
    規定，消費者債務清理條例第151 條第5 項、第6 項亦分別
    有明文可參。
三、次按前開法律規定之「但因不可歸責於己之事由，致履行顯
    有重大困難者，不在此限」，其立法意旨係基於債務清償方
    案成立後，應由債務人誠實遵守信用履行協商還款條件，惟
    於例外情形下發生情事變更，在清償期間收入或收益不如預
    期，致該方案履行困難甚或履行不能，因不可歸責於己之事
    由，始能聲請更生或清算。此規範意旨在避免債務人任意毀
    諾已成立之協商，濫用更生或清算之裁判上債務清理程序。
    蓋以債務清償方案係經當事人行使程序選擇權所為之債務清
    理契約，債務人應受該成立之協議所拘束。債務人既已與金
    融機構協商成立，如認該協商方案履行有其他不適當情形，
    自仍應再循協商途徑謀求解決。又所謂不可歸責於己之事由
    ，係指出於非己身所能控制之自然力或其他人為事由，具有
    猝然性而不能預知，非人力所能參與或所能阻止，而陷於不
    能履行承諾償還自己之債務者而言。
四、本院查：
  (一)聲請人於消費者債務清理條例施行前，曾依照中華民國銀行
    公會會員辦理消費金融案件無擔保債務協商機制，與最大債
    權金融機構香港上海匯豐商業銀行股份有限公司達成協商，
    雙方約定自95年6 月起分60期，利率9.88 %，由聲請人每月
    10日以34,803元依各債權銀行債權金額比例清償各項債務，
    直至全部清償為止，聲請人清償十七期後於96年12月間毀諾
    。業據聲請人提出協議書及無擔保債務還款計劃影本各一份
    為證，且觀諸其提出之財團法人金融聯合徵信中心債權人清
    冊中「是否曾參與銀行公會債務協商」欄註記「Y 」一節亦
    明。準此，本件聲請人依上開協商機制與最大債權金融機構
    協商成立後，再向本院聲請更生，尚須符合「不可歸責於己
    之事由致履行顯有重大困難」之法定要件，方為適法。
  (二)聲請人主張於95年6 月協商成立時任職於名留美容院，月薪
    24,000餘元，又因月薪不足清償協商款，故又於95年10月起
    兼差送報任職於三友報社，平均月薪17,000元，嗣而因體力
    透支工作表現不佳，分別於96年7 月及12月間遭名留美容院
    及三友報社解雇，因失業無工作收入，而於96年12月間毀諾
    ，失業半年之後於97年5 月起幫忙母親經營麵攤生意，每月
    約有20,000元收入等情，業據其提出與所述相符之戶籍謄本
    、財團法人金融聯合徵信中心債權人清冊、財產及收入狀況
    說明書、債權人清冊、借據、95年度及96年度綜合所得稅各
    類所得資料清單、財產歸屬資料清單、薪資轉帳之聯邦銀行
    及彰化銀行存摺簿、勞工保險被保險人資料等件為證，自堪
    信為真實。聲請人自協商成立時起從事二份工作，平均月薪
    合計41,000元仍勉力月付協商款34,803元，付款十七期後直
    至96年12月因失業無工作收入始行毀諾，觀其持續還款十七
    期且每月將二份工作總額之百分之八十五繳付協商款，直至
    其失業為止，足徵其並非無誠信之債務人，此應具有不可歸
    責性。又聲請人於97年5 月起，幫忙母親經營麵攤生意，每
    月約有20,000元收入，亦徵其有更生重建生活之意願，然就
    現在之月薪而言，亦顯然就每月34,803元之協商款有履行上
    之重大困難，從而應認聲請人主張具備不可歸責於己致履行
    顯有重大困難為有理由。
五、末查本件聲請人又無消費者債務清理本例第6 條第3 項、第
    8 條或第46條各款所定駁回更生聲請之事由存在，則聲請人
    聲請更生應屬有據，爰准予裁定開始更生，並定命司法事務
    官進行本件更生程序，爰裁定如主文。
中    華    民    國    98    年    3     月    20    日
                  民事第一庭    法  官  黎文德
上為正本係照原本作成
本件不得抗告
本裁定已於98年3月20日下午5時公告。
中    華    民    國    98    年    3     月    20    日
                                書記官  趙彬


司法院資訊處製作；財團法人民間司法改革基金會備份。
